【裁判字號】    97,消債清,34
【裁判日期】    971128
【裁判案由】    清算事件
【裁判全文】
臺灣板橋地方法院民事裁定           97年度消債清字第34號
聲  請  人  甲○○
上列當事人因消費者債務清理事件聲請清算，本院裁定如下：
    主  文
聲請駁回。
聲請費用由聲請人負擔。
    理  由
一、按債務人不能清償債務或有不能清償之虞者，得依本條例所
    定更生或清算程序，清理其債務；消費者債務清理條例第3
    條定有明文。次按債務人與金融機構協商成立者，不得聲請
    更生或清算，但因不可歸責於己之事由，致履行顯有重大困
    難者，不在此限；本條例施行前，債務人依金融主管機關協
    調成立之中華民國銀行公會會員，辦理消費金融案件無擔保
    債務協商機制與金融機構成立之協商，準用前項之規定，同
    條例第151 條第5 項、第6 項亦有明文。又聲請更生或清算
    不合程式或不備其他要件者，法院應以裁定駁回之，但其情
    形可以補正者，法院應定期間先命補正，復為同條例第8 條
    所明定。
二、本件聲請意旨略以：聲請人為減輕銀行方面還款壓力曾於民
    國（下同）95年間與債權銀行達成一致性協商，但債權銀行
    逕自要求為期120 期及月繳新台幣（下同）4 萬多元之協商
    金額，聲請人根本無力負擔，雖省吃儉用勉力繳納數期，然
    因親友之經濟援助無法持續，且皆開始向聲請人催討欠款，
    聲請人無奈之下只好以出售名下房屋之方式將所得資金全部
    用以清償積欠親友款項，但後來因女兒不幸於96年5-6 月經
    診斷罹患大腸癌，因此尚須另支出女兒之開刀及住院費用，
    而於同年6 月間無法繼續繳納協商款項，爾後更因女兒生病
    需人照料，不得已於96年8 月17日登記歇業，致無任何收入
    來源，綜上所陳，聲請人顯非惡意不履行協商條件，係因女
    兒罹患大腸癌，致醫療費用支出增加，而無法繼續繳納協商
    款，足認聲請人確有因不可歸責於己之事由致履行顯有重大
    困難，為此提出本件聲請等語。
三、查本件聲請人於消費者債務清理條例施行前，曾依中華民國
    銀行公會會員辦理消費金融案件無擔保債務協商機制，與最
    大債權銀行中國信託商業銀行（下稱中國信託銀行）於96年
    1月23日成立協商，聲請人同意自96年2月起，分80期，利率
    12.88%，每月繳款40,540元，依各債權銀行債權金額比例清
    償各項債務，至全部清償為止，惟聲請人未曾依約履行，現
    已毀諾等情，已據本院向中國信託銀行查詢明確，有中國信
    託銀行97年9 月3 日民事陳報狀、協議書、無擔保債務還款
    計劃在卷可稽。
四、按消費者以更生或清算程序清理債務，該制度係為使負債務
    之消費者得以調整其與債權人及其他利害關係之權利義務關
    係，保障債權人之公平受償，謀求消費者經濟生活之更生及
    社會經濟之健全發展而設，消費者債務清理條例第1 條明揭
    斯旨。是以，聲請更生或清算之債務人均有「據實陳報」之
    義務，倘債務人未據實陳報，或欠缺聲請更生或清算之誠意
    ，即難認有保護之必要。經查：
    (一)聲請人主張其毀諾係因「95年間協商係債權銀行逕自要求
      ，聲請人根本無力負擔，雖省吃儉用勉力繳納數期，然因
      親友之經濟援助無法持續，且向聲請人催討欠款，聲請人
      只好以出售名下房屋，將所得資金全部用以清償積欠親友
      款項，嗣因女兒不幸於96年5-6 月罹患大腸癌，須另支出
      開刀及住院費用，而於同年6 月間無法繼續繳納協商款項
      ，爾後更因女兒需人照料，不得已於96年8 月17日登記歇
      業，致無任何收入來源」等不可歸責事由所致（見聲請狀
      之記載）。惟聲請人於協商後未曾履約即毀諾，業據本院
      向中國信託銀行查詢明確，已如前述，可見聲請人所述與
      事實完全不符。又聲請人嗣因本院命補正繳納協商款項證
      明文件，改稱「於第一期即未繳納」，有聲請人97年11月
      3 日陳報狀在卷可稽，由此益證聲請人於聲請時並未據實
      陳報，難認具備清理債務之誠意。
    (二)又聲請人雖稱96年1 月成立之協商係由債權銀行片面決定
      ，以其收入能力根本無力負擔云云。然聲請人自陳其所經
      營之「啟文小吃」於95年6 月至96年8 月間，平均每月淨
      收入5 萬元（見「財產及收入狀況說明書」內之記載；聲
      請人與債權銀行於95年12月間協商時又切結有「卡拉OK」
      收入來源每月3 萬元，並稱「近3 個月收入平均約7.6 萬
      元」，亦有中國信託銀行提供之收入證明切結書附卷為憑
      ，故聲請人是否確實無力負擔每月40,540元之協商款項，
      顯非無疑。況聲請人與債權銀行協商時，年50歲，並非無
      任何社會或工作經驗之未成年人，若協商條件遠逾能力所
      能負擔，豈會逕由債權銀行片面決定。實則聲請人於簽約
      前本應謹慎審酌自身之經濟狀況及還款能力，一旦簽訂契
      約，即應以最大誠意加以履行，聲請人既願與債權銀行達
      成協商並簽訂還款協議書，竟在1 期未付情況下逕自毀諾
      ，托詞無力負擔云云，實難謂無將契約自由之私法秩序視
      為無物之情形。
    (三)再者，聲請人之女乙○○於96年6 月間經診斷罹患大腸癌
      而住院接受治療之事實，固據聲請人提出診斷證明書為證
      ，堪可採信，惟聲請人未依約自96年2 月起繳納協商款項
      ，既如前述，則聲請人之女其後罹病之事實，顯與聲請人
      先前之毀諾行為無涉，聲請人以之據為毀諾之不可歸責事
      由，洵非有據，併此敘明。
五、綜上所述，本件經命聲請人補正後，聲請人仍不能證明有何
    不可歸責於己之事由，致不能履行原協商或有不能履行之虞
    ，是本件清算之聲請，核與消費者債務清理條例第151 條第
    5 項但書規定有違，依首揭說明，應駁回其清算之聲請，爰
    裁定如主文。
中    華    民    國    97    年    11    月    28    日
              民事第二庭    法      官  程怡怡
上為正本係照原本作成
如不服本裁定，應於裁定送達後10日內，以書狀向本院提出抗告
，並繳納抗告費新臺幣1千元
中    華    民    國    97    年    12    月     2    日
                            書  記  官  華海珍


司法院資訊處製作；財團法人民間司法改革基金會備份。
